【裁判字號】    99,重訴,311
【裁判日期】    991020
【裁判案由】    不當得利
【裁判全文】
臺灣臺中地方法院民事判決  99年度重訴字第311號
原      告  丙○○
訴訟代理人  李東炫  律師
被      告  甲○○○○○○
上列當事人間請求不當得利事件，經本院於民國99年9月29日言
詞辯論終結，判決如下：
    主      文
被告應給付原告新臺幣柒佰伍拾萬元及自民國九十九年八月三十
日起至清償日止，按週年利率百分之五計算之利息。
訴訟費用由被告負擔。
    事實及理由
一、程序方面：
  (一)本件被告經合法通知，未於言詞辯論期日到場，核無民事訴
    訟法第386條各款所列情形，爰依原告之聲請，由其一造辯
    論而為判決。
  (二)按訴狀送達後，原告不得將原訴變更或追加。但擴張或減縮
    應受判決事項之聲明者，不在此限。民事訴訟法第255條第1
    項第3款定有明文。本件原告提起本訴原聲明第1項請求：被
    告應給付原告新台幣（下同）750萬元，及自民國（下同）9
    2年2月7日起至清償日止按年息百分之5計算之利息。嗣於99
    年9月29日言詞辯論期日當庭變更利息起算日縮減為：自「9
    9年8月30日」起算，係減縮應受判決事項之聲明，依前開說
    明，應予准許。
二、兩造主張：
  (一)原告主張：
    1.原告之被繼承人廖貴富於92年2月6日死亡，生前曾於84年
      2月22日與被告及訴外人乙○○（由其妻丁○○代簽）就
      坐落台中縣大雅鄉○○段712、713號地號土地（以下簡稱
      系爭土地）簽訂合夥買賣土地合約書（以下簡稱系爭契約
      書）。系爭契約書雖名為「合夥買賣土地合約書」，惟本
      件被告本人是代書，當時係集資購買土地，再依據資金比
      例登記應有部分，是廖貴富與被告於系爭契約中僅約定共
      同出資購買土地，並未約定經營共同事業，自僅為共同投
      資性質，尚難謂之合夥。依此，推究系爭契約當事人之真
      意，廖貴富與被告間真正之法律關係應為民法第528條之
      委任關係，核先陳明。
    2.本件原告之被繼承人廖貴富於委任被告代行處理合購系爭
      土地買賣事宜同時交付面額為750萬元之支票乙紙作為本
      件土地價款之預付，且根據廖貴富於台中區中小企業銀行
      00000000000帳號之帳戶資料顯示，該票據業經被告於84
      年2月22日締約當日提示兌現，是被告確已獲取系爭金錢
      利益，然迄至廖貴富於92年2月6日死亡之日止，被告均未
      依約完成系爭土地之買賣並移轉登記。本件廖貴富既已死
      亡，而契約雙方並無特別約定，其間之委任關係已告消滅
      ，是被告受領上揭750萬元之法律上原因，即隨同委任關
      係消滅而不存在，其所受領廖貴富交付之土地價款750萬
      元即屬不當得利。依民法第1148條之規定，廖貴富之繼承
      人得繼受其財產上之一切權利義務，惟因上述被告受領
      750萬元之利益，致繼承人之應繼財產減少，而受有損害
      ，其間財產損益變動具有因果關係，已該當於民法第179
      條不當得利之規定。
    3.末按民法第1138條規定，廖貴富之繼承人計有配偶即原告
      及其子女廖駿赫、廖怡婷、廖敏惠等共4人，而原告與廖
      峻赫、廖怡婷、廖敏惠等人就本件不當得利事件，業於98
      年11月30日簽定讓渡書，經廖駿赫、廖怡婷、廖敏惠等人
      同意將上開共同繼承之權利義務讓與原告，為符民法第29
      7條之法定要件，並以本件起訴狀繕本之送達作為債權讓
      與之通知，為此依不當得利之法律關係，提起本件訴訟等
      情。並聲明：如主文所示。
  (二)被告未到庭亦未提出其他書狀到院陳述。
三、法院之判斷：
  (一)原告主張：原告之被繼承人廖貴富於92年2月6日死亡，其繼
    承人除原告（配偶）外，尚有其子女廖駿赫、廖怡婷、廖敏
    惠等人，廖貴富生前曾於84年2月22日與被告及訴外人乙○
    ○（由其妻丁○○代簽）就上開系爭土地簽訂系爭契約書，
    廖貴富於委任被告代行處理合購系爭土地買賣事宜同時交付
    面額為750萬元之支票乙紙作為本件土地價款之預付，且根
    據廖貴富於台中區中小企業銀行00000000000帳號之帳戶資
    料顯示，該票據業經被告於84年2月22日締約當日提示兌現
    ，是被告確已獲取系爭金錢利益，然迄至廖貴富於92年2月6
    日死亡之日止，被告均未依約完成系爭土地之買賣並移轉登
    記，系爭契約書雖名為「合夥買賣土地合約書」，惟本件係
    係當時任代書之被告集資購買土地，再依據資金比例登記應
    有部分，是廖貴富與被告於系爭契約中僅約定共同出資購買
    土地，並未約定經營共同事業，自僅為共同投資性質等情，
    業據其提出合夥買賣土地合約書及支票影本、台中區中小企
    業銀行帳戶資料影本、戶籍謄本、讓渡書影本、繼承系統表
    、同意書影本、大雅鄉農會支票影本等為證，並經證人乙○
    ○、丁○○到庭證述在卷（詳參本院99年9月29日言詞辯論
    筆錄），自堪信為真實。
  (二)本件系爭契約書雖名為「合夥買賣土地合約書」，惟按合夥
    者，謂二人以上互約出資以經營共同事業之契約，除出資外
    ，各合夥人並有損益共同分擔之利害關係，此觀民法第667
    條、第676條、第677條之規定自明，是合夥應就如何出資及
    共同事業之經營為確實之約定，始足當之。本件既係當時任
    代書之被告，向廖貴富等人集資購買土地，再依據資金比例
    登記應有部分，是廖貴富與被告於系爭契約中僅約定共同出
    資購買土地，既未約定經營共同事業，自僅為共同投資性質
    ，尚難謂之合夥（最高法院94年度台上字第1973號、94年度
    台上字第1029號與臺灣高等法院花蓮分院86年度上字第44號
    判決意旨參照）。依此，推究系爭契約當事人之真意，廖貴
    富與被告間真正之法律關係應為民法第528條之委任關係。
    是原告主張：其被繼承人廖貴富與被告間應為委任關係乙節
    ，自非無據。
  (三)復按民法第179條規定：「無法律上之原因而受利益，致他
    人受損害者，應返還其利益。雖有法律上之原因，而其後已
    不存在者，亦同。」。另關於給付型不當得利之構成要件為
    ：有給付之存在；給付人受有損害；受領人獲有利益
    ；財產損益間有因果關係；給付無法律上原因。次按民
    法第550條規定：「委任關係，因當事人一方死亡、破產或
    喪失行為能力而消滅。」。查本件原告主張：廖貴富既已死
    亡，而契約雙方並無特別約定，其間之委任關係已告消滅，
    是被告受領上揭750萬元之法律上原因，即隨同委任關係消
    滅而不存在，其所受領廖貴富交付之土地價款750萬元即屬
    不當得利，又依民法第1148條之規定，廖貴富之繼承人得繼
    受其財產上之一切權利義務，惟因上述被告受領750萬元之
    利益，致繼承人之應繼財產減少，而受有損害，其間財產損
    益變動具有因果關係，已該當於民法第179條不當得利之規
    定等情，經核上開不當得利之法律規定之說明，原告此部分
    之主張亦於法有據。
  (四)又按民法第1138條規定，本件廖貴富之繼承人計有配偶即原
    告及其子女廖駿赫、廖怡婷、廖敏惠等共4人，已見前述，
    而原告主張：其與廖峻赫、廖怡婷、廖敏惠等人就本件不當
    得利事件，業於98年11月30日簽定讓渡書，經廖駿赫、廖怡
    婷、廖敏惠等人同意將上開共同繼承之權利義務讓與原告，
    並以本件起訴狀繕本之送達作為債權讓與之通知等情，此有
    前揭之讓渡書影本為憑，並經本院合法通知被告在案，已為
    債權讓與之通知。從而，原告依不當得利之法律關係，請求
    被告給付原告750萬元及自起訴狀繕本送達後之99年8月30日
    起至清償日止，按週年利率百分之5計算之利息，為有理由
    ，應予准許。
四、一造辯論及訴訟費用之依據：民事訴訟法第385條第1項前段
    、第78條，判決如主文。
中    華    民    國    99    年    10    月    20    日
                  民事第四庭    法  官  張國華
正本係照原本作成。
如對本判決上訴，須於判決送達後20日內向本院提出上訴狀。如
委任律師提起上訴者，應一併繳納上訴審裁判費。
中    華    民    國    99    年    10    月    20    日
                                書記官  王麗麗

司法院資訊處製作；財團法人民間司法改革基金會備份。
